【裁判字號】    89,台上,5041
【裁判日期】    890824
【裁判案由】    盜匪等罪
【裁判全文】
最高法院刑事判決                              八十九年度台上字第五○四一號
    上  訴  人  甲○○
                乙○○
右上訴人等因盜匪等罪案件，不服台灣高等法院中華民國八十九年六月二日第二審更
審判決（八十九年度上更(一)字第一六八號，起訴案號：台灣桃園地方法院檢察署八十
七年度偵字第七五九○號），提起上訴，本院判決如左：
    主  文
原判決關於乙○○違反毒品危害防制條例暨甲○○違反麻醉藥品管理條例部分均撤銷
，發回臺灣高等法院。
其他上訴駁回。
    理  由
壹、撤銷部分：
本件原判決認定上訴人乙○○基於營利之意圖，於民國八十七年五月二十六日，在其
桃園縣龜山鄉○○路十七巷十五號二樓住處樓下，以新台幣（下同）四千元之價格，
販賣毛重一公克之安非他命一包予朱立中施用，並自其中扣取微量安非他命供己施用
。上訴人甲○○亦基於營利之意圖，於八十七年五月初，在其桃園縣龜山鄉貿易一村
六八號住處附近巷內，以五千元之價格，販賣安非他命一‧五公克一包與朱立中施用
，再自其中扣下微量安非他命供己施用等情。因而維持第一審論處乙○○販賣第二級
毒品，累犯罪刑；及論處甲○○非法販賣化學合成麻醉藥品罪刑，而駁回上訴人等在
第二審就此部分之上訴，固非無見。
惟查，(一)、按科刑判決所認定之事實，與其所採用之證據不相適合，即屬證據上理由
矛盾，其判決為當然違背法令。原判決認定乙○○於前揭時地，以四千元之價格販賣
安非他命一公克予朱立中之事實，無非係採用朱立中在偵查、第一審及發回前原審之
陳述，為其主要之證據。惟卷查朱立中於偵查中陳稱：「我在八十七年五月二十六日
到他（指乙○○）的住處買，大約下午三、四點時，我有打呼叫器與他聯絡，共買四
千元約一公克……我由八十七年初便跟他買……每次買三至五千元」等語（見八十七
年度偵字第七五九○號偵查卷第七十三頁反面、第七十四頁）。於第一審中陳稱：「
（先後買過幾次？）三次，第一次打電話給甲○○，他就把東西交給我，第二次跟乙
○○買，第三次就是我欠他錢，拿錢去給他……」、「（第二次出而與你交易之人是
乙○○，你直接打電話給游？）是的，時間在與『張』（指甲○○）買後約二、三天
，在龜山頂新街『游』家樓下，買了四千元，約一‧五公克」等語（見一審卷第一六
三頁反面、第一六四頁）。嗣在發回前原審又陳稱：「（在八十七年五月二十六日在
龜山中興路十七巷十五號二樓以四千元向乙○○買一公克安非他命？）對」、「（你
向乙○○買過幾次安非他命？）向乙○○買過三次，是二週內買三次，一次買四千元
，另二次各買三千元，都在他家巷口附近……」等語（見原審八十八年上訴字第一七
四七號卷第一三五頁、第一三六頁反面）。其所述向乙○○購買安非他命之次數，似
不止一次，且其所稱購買之時間（或八十七年初起，或向甲○○買後約二、三天）、
數量（或一公克，或一‧五公克）、地點（或在游某住處樓下，或在其附近巷口）、
價格（或三千至五千元，或三千元、四千元）前後亦不一致。原判決認定乙○○於八
十七年五月二十六日在其住處樓下，以四千元之價格販賣安非他命（一公克）予朱立
中一次，顯與其所採用朱立中之前揭證述資料內容不符，不無證據上理由矛盾之違法
。究竟乙○○販賣安非他命予朱立中之次數若干？販賣之時間、地點、數量及價格各
為何？此與本件犯罪事實之認定攸關，朱立中所為不利於乙○○之陳述，前後既不一
致，自有詳予究明之必要。乃原審未查明釐清，亦未說明其取捨之理由，遽採為認定
事實之基礎，自屬違法。(二)、原判決認定甲○○於前揭時地，以五千元之價格販賣安
非他命一包（一‧五公克）予朱立中一次之事實，無非係採用甲○○、朱立中在第一
審之供述，為其主要之證據。惟卷查甲○○於第一審中供稱：「（有無賣「安」予『
朱』（指朱立中）及陳坤榮？）沒有，『朱』是拿錢來叫我幫他買，我向我朋友買了
轉讓給他」、「（有過幾次？時間、金額？）一、二次左右，去年、今年各有一次，
有調過一次三千元，一次五千元」、「（二次都是『朱』來找你，有何好處？）是的
，他會給我一點吸，約一次之量，不用錢，二次都有給我『安』吸」、「……我是幫
他（指朱立中）調貨，不是賣他」等語（見一審卷第一○五頁正面及反面）。另朱立
中於第一審陳稱：「（是向『張』（指甲○○）買『安』，還是請他調貨？）我向他
買的，我去，他東西已準備好，我在去年二月及今年四、五月間向他買過二次」、「
（所購金額三千、五千正確否？）對的，三千元約○‧八公克，五千元約一‧五公克
」等語（見同上卷第一○五頁反面、第一○六頁）。依甲○○上揭所陳，其僅供稱有
幫朱立中調取安非他命，並由朱某贈與少量安非他命供其吸用之事實，並未供承有販
賣安非他命予朱立中，並自朱某所購得之安非他命中扣下微量供己吸用之事實。而朱
立中雖稱有向甲○○購買安非他命，然其所述購買之次數亦不止一次，且其所稱購買
之時間係在八十六年二月及八十七年四、五月間，購買之數量分別為○‧八公克及一
‧五公克，而其價格則分別為三千元及五千元；其所述情節與甲○○所供內容迥異。
原判決認定甲○○於八十七年五月初在其前揭住處附近巷內，以五千元之價格販賣安
非他命一包（一‧五公克）予朱立中一次，並自行從其所販賣之安非他命中扣下微量
供己吸用等情。顯與其所採用甲○○、朱立中前揭供證資料內容不符，亦有證據上理
由矛盾之違法。究竟甲○○係代朱立中向他人購買安非他命（即所謂「調貨」），抑
或直接販賣予朱某？其間有無賺取差額利益？甲○○自朱某購得之安非他命中無償取
得微量供己吸用，係朱某給予其代買之報酬，抑或甲○○販賣之利益？又倘甲○○係
直接販賣安非他命予朱某，則其次數多寡？各在何時？其數量、價格又若干？均有欠
明瞭，而待釐清。本院前次發回意旨，亦就甲○○究竟係販賣安非他命予朱立中，抑
或係代朱某購買安非他命？其間有無賺取差額利益等疑點詳加指明，乃原審仍未詳予
調查釐清，徒憑甲○○與朱立中互相矛盾之供述，遽行判決，自非適法。上訴意旨均
指摘原判決此部分不當，尚非全無理由，應認原判決關於乙○○違反毒品危害防制條
例暨甲○○違反麻醉藥品管理條例部分仍均有撤銷發回之原因。又原判決不另為無罪
諭知部分與發回部分有審判不可分關係，應併予發回。再甲○○另案涉嫌自八十七年
二月間起，至同年三月十五日止，連續販賣安非他命予不特定人計十五、六次，經檢
察官於八十七年三月十九向台灣桃園地方法院提起公訴，有台灣桃園地方法院檢察署
八十七年度偵字第三三七一號起訴書一份附卷可稽（見八十七年度偵字第七五九○號
偵查卷第七十九頁）。該案犯罪時間與原判決認定甲○○販賣安非他命時間甚為相近
。二案之間是否有連續犯之裁判上一罪之關係？案經發回，應併注意審酌。
貳、駁回部分：
按刑事訴訟法第三百七十七條規定，上訴於第三審法院，非以判決違背法令為理由，
不得為之。是提起第三審上訴，應以原判決違背法令為理由，係屬法定要件。且必須
依據卷內訴訟資料，具體指摘原判決不適用何種法則或如何適用不當，並足據以辨認
原判決已具備違背法令之形式，始屬相當。本件原判決認定上訴人乙○○、甲○○因
不滿朱立中分別積欠其等購買安非他命之價款四千元及一萬元未付，復懷疑其向警方
洩露渠等販賣安非他命。於八十七年五月二十八日晚上九時許，朱立中攜帶四千元前
往乙○○位於桃園縣龜山鄉○○路十七巷十五號二樓住處還錢時，委請不知情之羅憲
章（業經判決無罪）駕車載甲○○前來上址。羅憲章離去後，乙○○即與黃正奇（綽
號「土匪」，業經第一審判處罪刑）基於共同犯意聯絡，分持游某所有之西瓜刀一把
及不明硬物，強行將朱立中帶進房間內而剝奪其行動自由。繼而共同毆打朱立中頭部
、背部等處，並喝令朱立中跪於房內角落等候甲○○到來。嗣甲○○於同日晚上十時
許抵游某住處後，張、游、黃三人又基於共同犯意聯絡，分持上述西瓜刀、椅子，或
以徒手共同毆打朱立中，致朱立中受有頭皮裂傷約一公分、左眼結膜下出血、左面頰
挫傷約４×４公分、左手肘擦傷、瘀傷約４×３公分及背部擦傷、裂傷約二公分及二
點五公分等傷害。而適在乙○○住處油漆之黃正勇復依張、游二人之要求，以膠帶貼
住朱立中之眼睛，而共同以非法方法剝奪朱某之行動自由；甲○○並取走朱立中所攜
帶之行動電話一具。迄至翌（二十九）日凌晨四時許始讓朱立中離去等情。因而撤銷
第一審關於上訴人等盜匪部分之判決，並變更檢察官起訴法條，改判依牽連犯關係從
一重論處上訴人等共同以非法方法剝奪人之行動自由罪刑（乙○○為累犯）。已敘明
右揭事實，業據上訴人等於偵審中坦承不諱，核與告訴人朱立中及第一審同案被告黃
正勇、羅憲章、黃正奇等人供證情節相符，並有敏盛綜合醫院診斷書申請單一份及西
瓜刀一把，分別附卷及扣案可資佐證。公訴意旨雖指上訴人等強取朱立中之財物，並
對朱某恫稱：如不交出五十萬，要將其活埋於虎頭山等語，認其等涉犯懲治盜匪條例
第五條第一項第一款之盜匪罪嫌。惟查該罪之成立，以意圖為自己或第三人不法所有
為構成要件之一，如奪取財物係基於他種目的，而非出於不法所有之意思者，縱其行
為違法，亦不能遽論以該罪。本件上訴人等因朱某積欠渠等債款未還，而取走其行動
電話用以抵債，主觀上並無不法所有之意圖；此外，又查無確切證據足以證明上訴人
等有強行向朱某恐嚇勒索五十萬元之事實，自難遽依盜匪罪論擬。已詳細敘明其所憑
之證據及認定之理由。核其所為之論斷，俱與卷內資料相符，從形式上觀察，原判決
並無違背法令之情形。甲○○上訴意旨，泛謂原判決未憑證據，任意推定事實，對其
有利之證據漏而不查云云。乙○○上訴意旨，謂朱某積欠渠等債款，渠等為維護權益
，自力向其追索，應無不法云云。均未依據卷內訴訟資料，具體指摘原判決不適用何
種法則或如何適用不當，自不足據以辨認原判決此部分已具備違背法令之形式。依上
說明，其等此部分之上訴為違背法律上之程式，應予駁回。
據上論結，應依刑事訴訟法第三百九十五條前段、第三百九十七條、第四百零一條，
判決如主文。
中      華      民      國    八十九    年      八      月    二十四    日
                              最高法院刑事第八庭
                                  審判長法官  吳  雄  銘
                                        法官  池  啟  明
                                        法官  石  木  欽
                                        法官  郭  毓  洲
                                        法官  吳  三  龍
      右正本證明與原本無異
                                              書  記  官
中      華      民      國    八十九    年      八      月    二十八    日


司法院資訊處製作；財團法人民間司法改革基金會備份。
